臺灣高等法院高雄分院民事判決　　　　　 94年度上字第191號
上　訴　人　臺灣高雄農田水利會
法定代理人　丁○○
訴訟代理人　楊申田律師
　　　　　　余如惠律師
　　　　　　蘇瑛婷律師
被　上訴人　乙○○
　　　　　　丙○○○
共　　　同
訴訟代理人　吳秋麗律師
上列當事人間請求損害賠償事件，上訴人對於中華民國94年10月
12日臺灣高雄地方法院93年度訴字第2041號第一審判決提起上訴
；被上訴人於本院並為訴之擴張，本院於96年7 月4 日言詞辯論
終結，判決如下：
    主  文
原判決關於命上訴人給付被上訴人乙○○超過新台幣壹佰壹拾柒
萬陸仟元；給付被上訴人丙○○○超過新台幣玖拾陸萬元及均自
民國九十三年九月二十二日起至清償日止，按年利率百分之五計
算之利息部分及該部分假執行之宣告暨訴訟費用之裁判均廢棄。
上開廢棄部分，被上訴人在第一審之訴及假執行之聲請均駁回。
其餘上訴駁回。
被上訴人擴張之訴駁回。
第一、二審訴訟費用由上訴人負擔五分之三，餘由被上訴人負擔
。擴張之訴訴訟費用由被上訴人負擔。
    事實及理由
一、被上訴人起訴主張：系爭位於高雄縣仁武鄉○○路（下稱系
    爭道路）206 號（原判決誤載為260 號）前之水閘門（下稱
    系爭水閘門）乃上訴人所設置，然系爭水閘門自路邊突出至
    道路上，明顯設置不當，且未油漆成醒目之顏色，亦未設置
    路燈或照明設備，對用路人造成通行上之危險。被上訴人之
    子蔡國民於93年7 月7 日上午4 時許，因乘坐訴外人甲○○
    所駕駛F5-9900 號自小客車，行經上開地點時，該自小客車
    撞及系爭水閘門之水泥圍牆，致蔡國民受傷經送醫後，仍於
    93 年7月8 日零時15分不治死亡。被上訴人乙○○為蔡國民
    之父親，因蔡國民死亡之結果，受有如下損害：按實際年
    齡依國人平均餘命換算超過20年，以餘命20年計，而依扶養
    親屬寬減額每年新台幣（下同）74,000元，按霍夫曼式計算
    後，因被上訴人乙○○有3 名子女及配偶即被上訴人丙○○
    ○為共同扶養義務人，是上開計算所得金額之1/4 為251,89
    6 元即為被上訴人乙○○所受扶養費之損害。經此事故而
    精神受創，受有150 萬元之精神上損害。支出喪葬費用27
    萬元之損害。另被上訴人丙○○○為蔡國民之母親，因蔡國
    民死亡之結果，受有如下之損害：按實際年齡依國人平均
    餘命換算尚超過20年，以餘命20年計，而依扶養親屬寬減額
    每年74,000元按霍夫曼式計算後，因被上訴人丙○○○僅有
    蔡國民1 名子女，及配偶即被上訴人乙○○為共同扶養義務
    人，該計算所得金額之1/2 為503,792 元，即為被上訴人丙
    ○○○所受扶養費損害。因被上訴人丙○○○僅有蔡國民
    1 名子女，經此事故而精神受創至深，受有171 萬元之精神
    上損害。又被上訴人已於93年7 月間向高雄縣仁武鄉公所申
    請調解，由該調解委員會寄發書面通知予上訴人，其後，於
    93年8 月9 日調解不成立。該調解委員會發予調解不成立證
    明書，應視同上訴人拒絕賠償，縱尚不得認屬拒絕賠償，致
    被上訴人於93年9 月15日提起本件訴訟不符合國家賠償法第
    11條第1 項「自開始協議之日起逾60日協議不成立」之規定
    。但至93年10月8 日已逾60日，上訴人仍未與被上訴人達成
    協議，自得視同已補正該規定。被上訴人自亦得依國家賠償
    法向上訴人求償。爰依國家賠償法第3 條第1 項及民法第18
    4 條第1 項前段、第2 項、第191 條第l 項、第192 條、第
    194 條擇一提起本件訴訟。聲明求為判決：(一)上訴人應給付
    被上訴人乙○○202 萬1,896 元及自起訴狀繕本送達之翌日
    起至清償日止，按年利率5%計算之利息。(二)上訴人應給付被
    上訴人丙○○○221 萬3,792 元及自起訴狀繕本送達翌日起
    至清償日止，按週年利率5%計算之利息。(三)訴訟費用由上訴
    人負擔。(四)願供擔保請准宣告假執行。
二、上訴人則以：本件交通事故地點位在上訴人鳥松工作站轄區
    內灣子內三號抽水機引灌出水口處，該灣子內三號抽水機乃
    上訴人於52年間設置，抽水機房及引水槽之土地屬私有土地
    ，經土地所有權人同意而提供上訴人設置。於設置之初，系
    爭道路為面寬約6 公尺之土路水溝，且系爭水閘門四周均是
    農地，其後係因交通流量大增，高雄縣仁武鄉公所及相關公
    路機關施工單位乃將系爭道路拓寬為8 公尺，鋪設柏油路面
    及U 型側溝之設施，成為現今之情狀，以致系爭水閘門突出
    於系爭道路上。另依公路附屬設施設置管理要點第13條規定
    ，公路與灌溉水路共用者，由公路管理機關與農田水利管理
    機關協商辦理。但為公路拓寬改善，須將灌溉水路重新設施
    時，由公路管理機關辦理。本件既屬公路拓寬改善之情形，
    則系爭水閘門之重新設施即應由公路管理機關辦理。且施工
    單位不僅未加以改善，亦未曾知會或以書面通知上訴人，若
    因而造成他人損害，自應由施工單位負責。況依臺灣省政府
    77年2 月15日77府建水字第145480號函，亦可證明上訴人並
    非系爭水閘門之管理機關，自毋庸負賠償之責。再者，設置
    物之維護管理乃指設置物本體之維護管理而言。本件縱屬設
    置不當，致肇事造成蔡國民死亡，亦與設置物本體之維護管
    理無關。另被上訴人逕向高雄縣仁武鄉調解委員會申請調解
    ，該調解委員會僅以通知書將被上訴人因蔡國民車禍致死案
    件申請調解之事通知上訴人，並無附調解申請書筆錄，且所
    列對造人除上訴人外，尚有公路總局第三區工程處高雄工務
    段、仁武鄉公所建設課，並未特定上訴人為賠償義務機關，
    且未記載請求國家賠償之事、理由、證據及賠償金額等應記
    載事項，不符國家賠償法第10條第1 項及同法施行細則第17
    條第1 項之規定，足認被上訴人並未踐行以書面向上訴人請
    求之法定程序。況且，縱認調解委員會所寄發之書面通知可
    代替被上訴人之損害賠償請求書面，但該調解係因責任究竟
    如何歸屬意見不一致而不成立，故此調解不成立之證明書無
    法視為上訴人拒絕賠償。再者，系爭水閘門為公有公共設施
    ，被上訴人主張設置或保管有欠缺而請求損害賠償，其發生
    既係在國家賠償法施行之後，自應依該法第3 條第1 項請求
    國家賠償。退而言之，如認被上訴人得向上訴人請求賠償，
    則被上訴人所請求之喪葬費用及扶養費用部分均屬合理，但
    精神慰撫金部分則屬過高等語資為抗辯。
三、本件原審對於被上訴人之請求判決：(一)上訴人應給付被上訴
    人乙○○137 萬7,517 元及自民國93年9 月22日起至清償日
    止，按年利率百分之五計算之利息。(二)上訴人應給付被上訴
    人丙○○○136 萬3,034 元及自民國93年9 月22日起至清償
    日止，按年利率百分之五計算之利息。(三)被上訴人其餘之訴
    駁回。(四)訴訟費用由上訴人負擔十分之七，其餘由上訴人負
    擔。(五)本判決關於被上訴人勝訴部分，於被上訴人乙○○、
    丙○○○各以46萬元、45萬元供擔保後得假執行。但上訴人
    如各以137 萬7,517 元、136 萬3,034 元為被上訴人乙○○
    、丙○○○供擔保後，得免為假執行。(六)被上訴人其餘假執
    行之聲請駁回。上訴人聲明不服，上訴聲明：(一)原判決不利
    於上訴人部分廢棄。(二)上開廢棄部分，被上訴人在第一審之
    訴及假執行之聲請駁回。(三)被上訴人擴張之訴駁回。(四)第一
    、二審及擴張之訴訴訟費用由被上訴人負擔。(五)如受不利判
    決，願供擔保，請准免為假執行。被上訴人則答辯聲明：(一)
    上訴駁回。(二)第二審訴訟費用由上訴人負擔。並擴張聲明：
    (一)上訴人應再給付被上訴人乙○○54萬9,667 元；再給付被
    上訴人丙○○○109 萬9,335 元，並均自93年9 月22日起至
    清償日止，按年利率百分之五計算之利息。(二)願供擔保，請
    准宣告假執行。(三)擴張之訴訴訟費用由上訴人負擔（按被上
    訴人係就扶養費之部分，原依扶養親屬寬減額每人每年74,0
    00元計算，擴張為依高雄市政府91年公布之家庭收支調查報
    告之每人每年平均消費支出23萬5,477 元計算，係屬擴張應
    受判決事項之聲明，依民事訴訟法第446 條第1 項但書規定
    ，被上訴人所為此部分訴之擴張，應予准許，併予明）。
四、兩造不爭執之事項如下，並有高雄縣警察局仁武分局交通組
    交通事故證明書、台灣高雄地方法院檢察署相驗屍體證明書
    、除戶戶籍謄本、高雄縣仁武鄉調解不成立證明書各1 份、
    現場照片6 張附卷可稽，堪予採信：
  (一)被上訴人之子蔡國民於93年7 月7 日4 時許，乘坐甲○○所
    駕駛車號F5-9900 號自小客車，行經高雄縣仁武鄉○○路
    206 號前，因甲○○駕車不慎撞及系爭水閘門水泥圍牆，致
    蔡國民送醫後仍於93年7 月8 日零時15分許不治死亡。甲○
    ○並因本件過失致人於死案件，經法院判處有期徒刑6 月，
    如易科罰金以300元折算1日確定。
  (二)系爭水閘門係上訴人於52年間所設置。於86年系爭道路拓寬
    鋪設柏油後，自路邊突出至系爭道路邊線外緣，除有設置反
    光鈕標誌外，並未油漆成醒目之顏色，除系爭道路上之水閘
    門對面原有路燈外，於系爭水閘門附近及本件事故現場並無
    設置路燈或照明設備。
  (三)被上訴人乙○○共育有含蔡國民在內之子女3 人，被上訴人
    丙○○○則僅生有蔡國民1 人。蔡國民係民國71年12月12日
    生，死亡時年僅21歲。
五、兩造爭執之事項為：(一)被上訴人得否依民法第191 條第1 項
    規定向上訴人請求賠償？或係僅得依國家賠償法第3 條第1
    項規定請求賠償？(二)上訴人設置、管理系爭水閘門是否有過
    失？是否為本件應負賠償責任之人？(三)上訴人如應負賠償責
    任，被上訴人得請求賠償之金額為何？(四)就被上訴人請求國
    家賠償部分，被上訴人是否已踐行請求之法定程序？
六、被上訴人得否依民法第191 條第1 項規定，向上訴人請求賠
    償？或係僅得依國家賠償法第3 條第1 項規定，請求賠償？
    按「民法第191 條第1 項所定公共設施設置或管理欠缺之國
    家賠償責任，並非不得競合發生。本件被上訴人自始主張係
    依民法第191 條第1 項規定，請求上訴人負工作物所有人之
    賠償責任，惟原審以應依國家賠償法請求國家賠償，認其起
    訴不備要件，而為其不利之判決，自屬可議。」（參閱最高
    法院76年度台上字第591 號判決意旨）。本件系爭水閘門既
    屬上訴人所有，揆諸上開說明，被上訴人自得依民法第191
    條第1 項規定，請求上訴人負工作物所有人之賠償責任。上
    訴人所辯系爭水閘門為公有公共設施，被上訴人主張設置或
    保管有欠缺而請求損害賠償，其發生既係在國家賠償法施行
    之後，自僅得依該法第3 條第1 項請求國家賠償云云，即無
    足採。
七、上訴人設置管理系爭水閘門是否有過失？是否為本件應負賠
    償責任之人？
  (一)按「土地上之建築物或其他工作物所致他人之權利之損害，
    由工作物所有人負賠償責任。但其對於設置或保管並無欠缺
    ，或損害非因設置或保管有欠缺，或於防止損害之發生，已
    盡相當之注意者，不在此限。前項損害之發生，如別有應負
    責之人時，賠償損害之所有人，對於應該負責者，有求償權
    。」民法第191 條第1 項、第2 項分別定有明文。又該條第
    1 項所稱設置或保管有欠缺，係指土地上之建築物或其他工
    作物，於建造或設置之初即存有瑕疵而言。所謂保管有欠缺
    ，係指建造或設置後欠缺通常應有之管理而言（最高法院50
    年台上字第1464號判例參照）。次按土地上工作物之所有人
    ，除能證明於防止損害之發生已盡相當之注意外，不能免責
    為民法第191 條第1 項所明定，此之所謂相當之注意，即為
    善良管理人之注意（最高法院69年台上字第1020號判決要旨
    ）。
  (二)經查系爭水閘門性質上屬於土地上之工作物，為上訴人所有
    。自系爭道路於86年間拓寬舖設柏油路面後，即成為自路邊
    突出至系爭道路上之情狀，對用路人有造成通行上危險之虞
　　。乃上訴人仍未將之油漆成醒目的顏色，亦未設置必要之警
　　告標誌，路燈或照明設備。用以提醒往來之車輛、行人注意
　　。且於明知系爭水閘門已因系爭道路拓寬而突出至機車慢車
　　道之下，猶未通知公路主管機關，鄉鎮公所辦理重新設置或
　　增設其他安全措施，應足認上訴人對於系爭水閘門之保管並
　　未盡善良管理人之注意，上訴人對於系爭水閘門之保管有欠
　　缺，實無疑義。上訴人雖以依公路附屬設施設置管理要點第
　　13條規定，系爭水閘門之重新設施應由公路管理機關辦理；
  　且依台灣省政府77年2 月15日77府建水字第145480號函，可
    證上訴人並非系爭水閘門之管理機關，上訴人對系爭水閘門
    不負管理之責，非本件之賠償義務人云云置辯。然前揭公路
    附屬設施設置管理要點第13條，僅係於公路拓寬改善而需將
    灌溉水路重新設施之情形下，將此重新設施之義務課由公路
    管理機關辦理，而非用以免除灌溉水路設施所有人對灌溉水
    路設施所應盡之保管之責。另台灣省政府77年2 月15日77府
    建水字第145480 號 函亦僅係就轄下機關關於水路穿越市社
    區之施設安全設備之權責作一劃分，非謂工作物所有權人據
    此即可免除民法第191 條第1 項之責任。是上訴人前開抗辯
    尚屬無據，不足採信。上訴人管理系爭水閘門有過失，至為
    明顯。而蔡國民搭乘甲○○所駕駛之自小客車行經肇事地點
    肇事，與上訴人對系爭閘門保管之欠缺，有相當因果關係，
    則被上訴人依民法第191 條第1項 規定向上訴人請求賠償，
    即屬有據應予准許。
八、上訴人如應負賠償責任，被上訴人得請求之賠償之金額為何
    ？
  (一)按「不法侵害他人致死者，對於支出醫療及增加生活上需要
    之費用或殯葬費之人，亦應負損害賠償責任。又不法侵害他
    人致死者，被害人之父母、子、女及配偶，雖非財產上損害
    亦得請求賠償相當之金額。民法第192 條第1 項、第194 條
    分別定有明文。茲就被上訴人蔡城城、丙○○○請求之項目
    及金額分別審酌如下：
    殯葬費用部分：被上訴人乙○○主張因其子即蔡國民於本
      件車禍死亡、支出殯葬費27萬元等情，已據被上訴人乙○
      ○出估價單2 紙為證，並經上訴人於原審自認該殯葬費之
      支出而不爭執（見原審卷第53頁、第54頁、第122 頁、第
      180 頁）。本院斟酌蔡國民死亡時為21歲，及其身分、地
      位、經濟狀況及社會風俗慣行需要等事實，認此諸項目支
      出部分均屬喪葬必要費用，是被上訴人乙○○請求賠償上
      開金額之殯葬費，應予准許。
    扶養費部分：查（不法侵害他人致死者），被害人對於第
      三人負有法定扶養義務者，加害人對於該第三人亦應負損
      害賠償責任。民法第192 條第2 項固定有明文。惟受扶養
      權利者，以不能維持生活而無謀生能力者為限。又前項無
      謀生能力之限制，於直系血親尊親屬不適用之。民法第11
      17條亦有明定。是以依民法第1117條第2 項之規定，直系
      血親尊親屬，受扶養之權利，雖不以「無謀生能力」為限
      ，但仍應受「不能維持生活」要件之限制。反而言之，如
      能維持生活者，自無受扶養之權利，亦即無由向加害人請
      求扶養費損害賠償（最高法院78年台上字第1580號判決要
      旨參照）。經查被上訴人乙○○係民國43年生，另被上訴
      人丙○○○係民國45年生，有戶籍謄本1 份附卷足憑（見
      原審卷第11頁、第12頁）被上訴人乙○○從事水電工作，
      每月收入約2 萬3,000 元，名下有門牌號碼高雄縣仁武鄉
      ○○村○○路299 號後棟房屋1 棟，及汽車1 輛；另被上
      訴人丙○○○則係高雄縣仁武鄉公所雇員，月薪2 萬餘元
      ，於93年全年薪資所得為33萬6,830 元等事實，已為被上
      訴人於原審自認屬實，並有稅務電子閘門財產所得調件明
      細表2 份在卷足憑（見原審卷第180 頁、第175 之1 頁至
      第175 之4 頁），衡諸被上訴人兩人均有固定職業，每月
      均有穩定收入，被上訴人乙○○並有財產等情，則被上訴
      人並未有不能維持生活之情況，揆諸上開說明，是被上訴
      人乙○○、丙○○○分別於原審請求賠償之扶養費損害25
      萬1,896 元、50萬3,792 元及於本院擴張請求分別為80萬
      1,563 元、160 萬3,127 元部分，即為無理由，均不應准
      許。
    精神慰撫金部分：被上訴人乙○○、丙○○○為蔡國民之
      父母，被上訴人因本件車禍而頓失愛子精神上自受有極大
      痛苦。本院爰審酌被上訴人均為國小畢業，被上訴人乙○
      ○目前從事水電工程，月收入約2 萬3,000 元，名下有房
      屋1 棟、汽車1 輛，另被上訴人丙○○○目前在高雄縣仁
      武鄉公所擔任雇員月收入約2 萬餘元（93年度薪資所得為
      33萬6,830 元）上訴人為農田水利機關等兩造身分、地位
      、經濟狀況及被上訴人所受痛苦之程度，認被上訴人各請
      求上訴人賠償120 萬元之精神慰撫金適當。被上訴人之請
      求在120萬元之範圍內，即為有理由，應予准許。
  (二)次按損害之發生或擴大，被害人與有過失者，法院得減輕賠
    償金額或免除之。此項規定，於被害人之代理人或使用人與
    有過失者，準用之。民法第217 條第1 項、第3 項定有明文
    。又按「駕駛機車有過失致坐於後座之人被他人駕駛之車撞
    死者，後座之人係因藉駕駛人載送而擴大其活動範圍，駕駛
    人為之駕駛機車，應認係後座之人之使用人。而民法第217
    條第1 項規定之目的，在謀求加害人與被害人間之公平，故
    在裁判上法院得以職權減輕或免除之（參閱最高法院74年台
    上字第1170號及85年台上字第1756號判例）。查本件蔡國民
    係乘坐甲○○所駕駛之自小客車行經肇事地點，因甲○○疏
    未注意車前狀況而撞及系爭水閘門之水泥圍牆而死亡；甲○
    ○並因本件行車事故，經法院判處過失致人於死有罪確定在
    案已如前述，足認甲○○之疏未注意車前狀況而駕車之行為
    ，亦為本件損害擴大之共同原因。而就甲○○為蔡國民駕駛
    汽車予以載送而言，應認係蔡國民之使用人，則依上開最高
    法院判例意旨，甲○○之過失即應視為蔡國民之過失。本院
    自得依職權減輕上訴人賠償金額。本院審酌過失情節，認本
    件事故之過失程度，上訴人應負擔80% 之過失責任，蔡國民
    應負擔20% 之過失責任。從而被上訴人乙○○得請求賠償之
    金額為117 萬6,000 元〔即（殯葬費270,000 元+ 精神慰撫
    金1,200,000 元）100/80=1,176,000元〕；被上訴人丙○
    ○○得請求賠償之金額為96萬元（即精神慰撫金1,200,000
    元100/80=960,000元）。至於被上訴人雖曾因本件車禍事
    件，受領140 萬元之強制汽車責任險保險給付，及與甲○○
    成立民事和解，由甲○○賠償被上訴人150 萬元（見本院卷
    (一)第88頁所附和解書影本）。然依94年2 月5 日修正公布之
    強制汽車責任保險法第32條（修正前為第30條）規定：「保
    險人依本法規定所為之保險給付，視為被保險人損害賠償金
    額之一部分，被保險人受賠償請求時得扣除之。」故強制汽
    車責任險之保險給付，僅能視為被保險人損害賠償金額之一
    部，僅被保險人受賠償請求時，始得扣除之。若非被保險人
    之加害人則不包含在內。而本件上訴人僅係蔡國民死亡之加
    害人，並非強制汽車責任險之被保險人（按該被保險人係甲
    ○○），是被上訴人所受領之140 萬元強制汽車責任險保險
    給付上訴人自不得主張扣除至為明顯，又被上訴人係基於甲
    ○○因駕車過失致其小蔡國民死亡，而獲甲○○賠償。而本
    件上訴人係因所有之工作物致蔡國民死亡所致之損害責任，
    二者之債務發生不同，給付內容亦非同一，是被上訴人縱自
    甲○○獲有賠償，亦不得以之扣抵上訴人應賠償之金額。綜
    上，被上訴人本於侵權行為之法律關係，在被上訴人乙○○
    請求上訴人給付117 萬6,000 元；被上訴人丙○○○請求上
    訴人給付96萬元，及均自起訴狀繕本送達之翌日即93年9 月
    22日起至清償日止，按年利率百分之五計算利息之範圍內，
    即屬有理由，應予准許。逾此範圍之請求，為無理由，應予
    駁回。
九、就被上訴人請求國家賠償部分，被上訴人是否已踐行請求之
    法定程序？
    查被上訴人依民法第191 條第1 項等侵權行為之法律關係請
    求上訴人賠償損害，為有理由，而經本院准予請求賠償如上
    開金額，已如前述，則被上訴人雖另依國家賠償法第3 條第
    1 項規定，以擇一請求之方式訴請上訴人賠償。然因被上訴
    人依該規定所可請求之損害賠償額與依民法第191 條第1 項
    等侵權行為規定所得請求之損害賠償額相同，故被上訴人就
    上開敗訴部分亦無從依國家賠償法第3 條第1 項規定請求，
    從而本院認被上訴人另擇一依國家賠償法第3 條第1 項規定
    請求賠償部分，即毋庸再予審酌。
十、綜上所述，原審命上訴人給付被上訴人乙○○117 萬6,000
    元，給付被上訴人丙○○○96萬元，及均自93年9 月22日起
    至清償日止，按年利率百分之五計算之利息，並就此部分，
    依兩造之陳明，分別酌定相當擔保金額，併予宣告假執行及
    免為假執行，經核尚無不合。上訴論旨指摘原判決此部分不
    當，求予廢棄改判，非有理由，應予駁回。至於被上訴人逾
    此部分之請求，為無理由，不應准許。原審就此部分（即被
    上訴人乙○○請求自1,176,000 元以上至1,377,517 元及法
    定遲延利息部分，被上訴人丙○○○請求自960,000 元以上
    至1,363,034 元及法定遲延利息部分）亦為被上訴人勝訴之
    判決，即有未當，上訴意旨指摘原判決此部分不當，求予廢
    棄改判，即為有理由，應由本院將原判決此部分及該部分假
    執行之宣告暨訴訟費用之裁判均廢棄，並改判如主文第2 項
    之所示。又被上訴人於本院所為之擴張之訴，亦無理由，應
    併予駁回。
十一、本件事證已臻明確，兩造其餘攻擊防禦方法，核與本案判
    決結果無影響，爰不一一論述。
十二、據上論結：本件上訴為一部有理由，一部無理由；被上訴
    人之擴張之訴為無理由，依民事訴訟法第450 條、第449 條
    第1 項、第79、第78條，判決如主文。
中　　華　　民　　國　　96　　年　　7 　　月　　18　　日
                            民事第三庭
                                審判長法官  吳登輝
                                法      官  徐文祥
                                法      官  楊富強
以上正本證明與原本無異。
如對本判決上訴，須於判決送達後20日內向本院提出上訴狀，其
未表明上訴理由者，應於上訴後20日內向本院提出上訴理由書（
均須按他造當事人之人數附繕本）。上訴時應提出委任律師或具
有律師資格之人之委任狀，並依附註條文規定辦理。
中　　華　　民　　國　　96　　年　　7  　　月　　19   日
                                書  記  官  張明賢
附註：
民事訴訟法第466條之1：
對於第二審判決上訴，上訴人應委任律師為訴訟代理人，但上訴
人或其法定代理人具有律師資格者，不在此限。
上訴人之配偶、三親等內之血親、二親等內之姻親，或上訴人為
法人、中央或地方機關時，其所屬專任人員具有律師資格並經法
院認為適當者，亦得為第三審訴訟代理人。第１項但書及第２項
情形，應於提起上訴或委任時釋明之。
                                                    WF
